臺灣嘉義地方法院刑事判決　　　　　　　 96年度自緝字第1號
自　訴　人　丙○○原名：甲○.
自訴代理人　盧奇南律師
被　　　告　乙○○
選任辯護人　曾錦源律師
上列被告因偽造有價證券等案件，經自訴人提起自訴，本院判決
如下：
    主  文
乙○○無罪。
    理  由
一、自訴意旨略以：被告乙○○與莊銘棟（通緝中）係夫妻關係
    ，在嘉義市○○路六五號共同經營乙立代書事務所，於民國
    八十二年二月間，以其在嘉義市金融界人士關係良好，可代
    為介紹申請開立支票存款帳戶，自訴人不疑其詐，於八十二
    年二月八日經乙○○介紹向臺灣省合作金庫南嘉義支庫（嗣
    改為合作金庫商業銀行南嘉義分行）申請開立支票存款帳戶
    （按：帳號3361-6），申請後因自訴人無使用支票之必要，
    並未前往臺灣省合作金庫南嘉義支庫領取支票使用，嗣於八
    十二年八月中旬，被告等因兼營金錢借貸業務而倒閉，計積
    欠債務高達數億元，同時發現有債權人持臺灣省合作金庫南
    嘉義支庫甲存第3361 -6號自訴人名義支票，欲向自訴人追
    索債務，經自訴人向合作金庫南嘉義支庫查詢結果，竟發現
    被告夫妻竟未經自訴人之同意或授權，擅自分別於八十二年
    二月二十二日、同年三月五日、四月二十九日、五月二十八
    日、八月七日向合作金庫南嘉義支庫領取空白支票各為二十
    五張（前三次）及一百張（後二次）使用，顯係偽造其簽名
    領取而行使前開空白支票；又其開立支票存款帳戶開戶及領
    取時，均未經自訴人親自簽名領取，自訴人名義申請之甲存
    帳戶係八十二年二月二十二日由該銀行准予開立並核發支票
    ，但查該帳戶開立之簽名（支票存款往來約定書上簽名）並
    非自訴人所簽，前開私文書顯係遭被告二人偽造，因認被告
    乙○○涉犯刑法第二百十條、第二百十六條共同行使偽造私
    文書、及刑法第二百零一條偽造有價證券罪云云。
二、按犯罪事實應依證據認定之，無證據不得認定犯罪事實；不
    能證明被告犯罪者，應諭知無罪之判決，刑事訴訟法第一百
    五十四條第二項、第三百零一條第一項分別定有明文。次按
    告訴人之告訴，係以使被告受刑事訴追為目的，是其陳述是
    否與事實相符，仍應調查其他證據以資審認。又被害人之陳
    述如無瑕疵，且就其他方面調查又與事實相符，固足採為科
    刑之基礎，倘其陳述尚有瑕疵，而在未究明前，遽採為論罪
    科刑之根據，即難認為適法（最高法院五十二年度臺上字第
    一三○○號、六十一年臺上字第三○九九號判例參照）。再
    按為貫徹無罪推定原則，檢察官對於被告之犯罪事實，應負
    實質舉證責任。此觀諸刑事訴訟法修正後第一百六十一條（
    下稱本法第一百六十一條）第一項規定「檢察官就被告犯罪
    事實，應負舉證責任，並指出證明之方法」，明訂檢察官舉
    證責任之內涵甚明，且關於第一百六十一條第一項檢察官應
    負實質舉證責任之規定，亦於自訴程序之自訴人同有適用（
    最高法院九十一年度第四次刑事庭會議決議參照）。
三、本件被告及辯護人於言詞辯論終結前，對於本件判決認定事
    實所引用之非供述證據，均同意為證據方法，且對證據能力
    ，未為異議（本院卷第230、231頁），合於刑事訴訟法第一
    百五十九條之五規定，因而具備證據能力，合先敘明。
四、自訴人認被告乙○○涉有行使偽造私文書、偽造有價證券之
    罪嫌，無非以支票存款往來約定書、存戶支票領用票據狀態
    查詢單為據。訊據被告堅詞否認有何行使偽造私文書、偽造
    有價證券犯行。辯稱：支票存款往來約定書及開戶申請書上
    之簽名非其所簽、其並未帶自訴人辦理支票開戶、亦未授權
    他人帶被告開戶，更未領取自訴人支票加以偽造等語。
五、經查：
（一）自訴人丙○○（原名甲○○、李健毓）確於八十二年二月
      八日申請，於八十二年八月二十二日經合作金庫南嘉義支
      庫經核准開立帳號3361-6之甲存支票存款帳戶，該帳戶於
      八十二年二月二十二日、同年三月五日、四月二十九日、
      五月二十八日、八月七日確曾領出空白支票各為二十五張
      （前三次）及一百張（後二次）、空白支票簿領取條上之
      「甲○○」為自訴人印鑑章印文等情，為證人即自訴人丙○○於本院審理時結證在卷（本院自緝卷第269、270頁）
      ，有戶籍資料查詢（本院自緝卷第28、29頁）、存戶支票
      領用票據狀態查詢單（本院自字卷第5頁）在卷可考，並
      有合作金庫南嘉義支庫八十二年十月八日（82）合金南嘉
      字第三八八三號函覆說明及附件（支票存款往來約定書、
      開戶申請書、身分證影本、空白支票簿領取證五紙）存卷
      可稽（本院自字卷第3、4、34至35頁），被告對此亦不爭
      執，前開事證互核相符而堪認定。
（二）惟就自訴人指訴之「偽造私文書」犯行言，其雖於自訴狀
      指稱：向銀行申請開立支票存款帳戶於開戶及領取時均應
      由申請人「親筆簽名」領取，被告領取空白支票簿領取證
      之簽名為偽造云云（自訴狀第二頁），並據為訴追被告偽
      造私文書之事實，然自前開空白支票簿領取證五紙觀之，
      其上僅有蓋用「甲○○」印文而無簽名，自訴人此部分訴
      追被告「領用」空白支票簿時偽造簽名一節，顯無足採；
      另本件開立支票存款帳戶開戶時所簽立之支票存款往來約
      定書及開戶申請書，其上「立約定書人」（戶名及代表人
      ）欄之「甲○○」簽名，均為自訴人所親簽，甚而支票存
      款往來約定書上「介紹人（戶名及代表人）」欄內「乙○○」之簽名，亦係自訴人自行簽立，填寫時係因銀行專員
      要求其將支票存款往來約定書上資料填畢、同行之乙立代
      書事務所助理告知其想寫誰就寫誰，故填寫乙○○等情，
      為其於審理時結證在卷（本院自緝卷第268至270頁），並
      經當庭書寫「乙○○」、「乙立代書事務所」、「000000
      00 00」等文字、數字一份附卷（本院自緝卷第289 頁）
      ，與支票存款往來約定書互核觀之，其極相似特徵甚多（
      關於筆法說明，引用永字八法之側（點）、勒（橫）、努
      （直）、趯（鉤）、策（仰橫）、掠（長撇）、啄（短撇
      ）、磔（捺）等用語），諸如：「許」字「言」邊之側（
      點）、勒（橫）連筆，「秋」字「禾」邊之側（點）、勒
      （橫）、努（直）、掠（短撇）連筆，「秋」字「火」邊
      之掠（長撇）、磔（捺）連筆，「菊」字右邊之勒（橫）
      、努（直）、趯（鉤）右下連筆，筆法均屬雷同，在在均
      足佐證其證稱支票存款往來約定書上乙○○簽名為自訴人
      代簽一節甚明，準此，被告既未於八十二年二月八日與自
      訴人同至合作金庫南嘉義支庫開戶、亦未簽名於開戶文件
      ，是自訴人訴追被告於「開戶」文件上偽造其簽名一情，
      自屬無據。被告前開所辯，即屬可採而堪認定。至被告雖
      曾聲請鑑定支票存款往來約定書上之簽名，惟支票存款往
      來約定書原本，業已逾保存期限銷燬滅失，業經合作金庫
      銀行南嘉義分行九十六年七月四日合金南嘉字第09600029
      28號函覆甚明，被告辯護人亦撤回筆跡鑑定之聲請（本院
      自緝卷第23 4頁），兼以支票存款往來約定書堪信為自訴
      人所簽，業經前揭認定，自無再予鑑定必要，併予敘明。
（三）自訴代理人雖稱：開戶時與自訴人同行之乙立代書事務所
      理使用被告之印鑑，足認有被告之授權，可推知被告有參
      與開戶過稱云云（本院自緝卷第275頁），惟前開支票存
      款往來約定書、開戶申請書既無任何由被告書寫之證據，
      已如前述，證人即自訴人證稱亦不知陪同前往之乙立代書
      事務所助理真實姓名；更證稱：其與被告之夫莊銘棟及其
      兄弟相識，在委託乙立代書事務所辦理支票存款帳戶過程
      中，均未與被告接觸、亦未曾將委辦之資料如印鑑章、證
      件交予被告、係乙立代書事務所內負責人莊、陳、黃姓負
      責人之一通知其前往辦理等語（本院自緝卷第269頁），
      佐以被告之夫莊銘棟與被告間為夫妻關係，其利用其妻即
      被告名義充任支票存款往來約定書上之「介紹人」，亦非
      逾一般事理之常，尚難逕以支票存款往來約定書上存有被
      告之印鑑，即逕予推論為被告授權該名助理前往辦理開戶
      ，其倘更進而推論被告共同盜用領取空白支票簿云云，更
      屬臆測無稽，而無足採信。
（四）自訴人雖再指陳被告共同冒用其印鑑章至合作金庫南嘉義
      支庫領取空白支票簿而加以「偽造」云云，然自訴人於本
      院審理時結證稱：因認為其係乙立代書事務所老闆娘，且
      之前與乙立代書事務所有資金往來，持有被告名義開立之
      支票，故認為係被告共同偽造有價證券等語甚明（本院自
      緝卷第271、272頁），其徒憑臆測而指訴被告為共同偽造
      有價證券，既乏憑據，參以空白支票簿領取證其上亦無任
      何足證被告冒名領用之證據，益證自訴人指訴被告為共同
      偽造支票之人，殊屬無稽。
（五）自訴人再指訴稱：其與乙立代書事務所有資金往來，持有
      被告名義開立之支票達五、六百萬元，曾於八十二年八月
      間接獲被告電話，稱其需要資金、要求勿將其支票軋入，
      其夫為乙立代書事務所負責人之一，足證被告共同盜領空
      白支票簿加以偽造云云（本院自緝卷第271、272頁），惟
      被告否認其為乙立代書事務所老闆娘、亦未打電話予自訴
      人要求暫緩軋入支票（本院自緝卷第273頁），且被告另
      涉偽造有價證券案，經臺灣嘉義地方法院檢察署檢察官於
      八十三年一月十四日以八十二年偵字第五二五四、五九八
      一號起訴，由本院以八十二年訴字第一○五號審理（被告
      通緝到案後另分九十六年訴緝第二號），有起訴書一份存
      卷足參（本院自緝卷第151頁），及經本院調閱前開卷宗
      查核無訛，則倘自訴人果持有被告名義開立之支票達五、
      六百萬元，何以未為告訴？是自訴人於本院審理時空言指
      證之證詞，既無其他證據相佐，其徒憑所持支票發票名義
      人為被告即逕予懷疑被告為盜領、偽造支票之共犯，尚不
      得逕為不利被告之認定。
（六）綜上，依自訴人所舉證據方法及提出之證據，就自訴人所
      認被告涉有行使偽造私文書、偽造有價證券罪之犯行，均
      難足為不利被告之認定，本院尚難單憑自訴人前揭指訴及
      舉證，即遽論被告有上開犯行。此外，本院復查無其他積
      極證據足資證明被告有自訴人所指前開犯行，既不能證明
      被告犯罪，自應為無罪之諭知。
（七）至乙立代書事務所負責人莊銘政（冒稱陳仁祥）、莊銘棟
      、莊銘偉（冒稱黃裕霖）、莊銘宏，及被告另因涉犯偽造
      有價證券等罪，經臺灣嘉義地方法院檢察署檢察官於八十
      三年一月十四日以八十二年偵字第五二五四、五九八一號
      起訴，由本院以八十二年訴字第一○五號審理（被告通緝
      到案後另分九十六年訴緝第二號），由本院另案審理，併
      予敘明。
據上論斷，應依刑事訴訟法第三百四十三條、第三百零一條第一
項前段，判決如主文。
中　　華　　民　　國　　96　　年　　9 　　月　　27　　日
                  刑事第一庭審判長法　官　許進國
                                  法  官  曾宏揚
                                  法  官  蔡廷宜
以上正本證明與原本無異。
如不服本判決，應於判決送達後十日內向本院提出上訴狀（應附
繕本）。自訴人或被害人如對於本判決不服者，應具備理由請求
檢察官上訴，上訴書狀依法應敘述具體理由，如未敘述具體上訴
理由者，應於上訴期間屆滿後二十日內補提理由書於本院，其上
訴期間之計算係以檢察官收受判決正本之日期為準。
中　　華　　民　　國　　96　　年　　9 　　月　　27　　日
                        　　      書記官　蕭琪男
